【裁判字號】    99,醫上,1
【裁判日期】    990511
【裁判案由】    損害賠償
【裁判全文】
臺灣高等法院臺南分院民事判決  99年度醫上字第1號
上  訴  人  乙○○
法定代理人  丙○○
上  訴  人  丁○○
上2人共同
訴訟代理人  蕭慶鈴  律師
被 上訴 人  國立臺灣大學醫學院附設醫院雲林分院
法定代理人  庚○○
被 上訴 人  己○○
            辛○○
            甲○○
上4人共同
訴訟代理人  鍾竹簧  律師
被 上訴 人  戊○○
上列當事人間請求損害賠償事件，上訴人對於中華民國98年10月
30日臺灣雲林地方法院第一審判決（96年度醫字第1號）提起上
訴，本院於99年4月27日言詞辯論終結，判決如下：
    主  文
上訴駁回。
第二審訴訟費用由上訴人丁○○負擔三分之二，餘由上訴人乙○
○負擔。
    事實及理由
一、被上訴人戊○○業經合法通知，未於言詞辯論期日到場，經
    核無民事訴訟法第386條所列各款情形，爰依上訴人之聲請
    ，就該部分由其一造辯論而為判決，合先敘明。
二、本件上訴人主張：
(一)被上訴人己○○、辛○○、甲○○及戊○○均為被上訴人國
    立臺灣大學醫學院附設醫院雲林分院（以下簡稱被上訴人醫
    院）之醫師。上訴人丁○○之子即上訴人乙○○之父張粲榮
    因牙科疾病自民國（下同）94年2月起至95年8月間，至被上
    訴人醫院就醫，期間分別由被上訴人己○○（就診日期94年
    2月14日、94年11月4日、95年6月23日、95年7月1日及95年8
    月10日）、辛○○（就診日期94年2月16日、94年2月23日、
    94年3月31日、94年4月20日、94年9月23日、94年10月28日
    、95年4月7日、95年5月12日及95年5月19日）、甲○○（就
    診日期95年7月1日及95年8月10日）等醫師看診，經診斷為
    「口腔炎」、「其他口腔上皮病變，包括舌部」、「口瘡」
    及「慢性牙周病」等症狀，給予藥物治療及軟組織切片等處
    置，並於94年2月22日、94年3月7日、94年4月13日、94年11
    月4日及95年2月23日由被上訴人戊○○醫師進行病理組織檢
    查，然上開4人皆未發現張粲榮罹患「舌惡性腫瘤」給予適
    當治療或提供正確訊息。嗣於95年8月29日張粲榮因口腔疾
    病至財團法人佛教慈濟綜合醫院大林分院（以下簡稱慈濟大
    林分院）就診，經醫師診斷為「舌惡性腫瘤」，同年9月5日
    在該院接受「腫瘤廣泛切除手術、兩側頸部淋巴廓清手術、
    氣切及皮瓣重建手術」，同年12月26日因「舌癌併感染、支
    氣管炎」至財團法人天主教若瑟醫院（以下簡稱若瑟醫院）
    急診，並入院治療，終因延誤病情而於96年2月20日死亡。
(二)按「因故意或過失，不法侵害他人之權利者，負損害賠償責
    任。」「不法侵害他人致死者，對於支出醫療及增加生活上
    需要之費用或殯葬費之人，亦應負損害賠償責任。被害人對
    於第三人負有法定扶養義務者，加害人對於該第三人亦應負
    損害賠償責任。」「不法侵害他人致死者，被害人之父、母
    、子、女及配偶，雖非財產上之損害，亦得請求賠償相當之
    金額。」民法第184條第1項前段、第192條第1項、第2項及
    第194條分別定有明文。又「數人共同不法侵害他人之權利
    者，連帶負損害賠償責任﹔不能知其中孰為加害人者，亦同
    。」「受僱人因執行職務，不法侵害他人之權利者，由僱用
    人與行為人連帶負損害賠償責任。」民法第185條第1項、第
    188條第1項前段亦有明文。張粲榮最初係於94年2月間至被
    上訴人醫院就診，依口腔癌演進之時程，如當時即診斷出張
    粲榮罹患口腔癌，應為第0期，及時給予治療，5年存活率高
    達80％。然因被上訴人醫院及被上訴人己○○、辛○○、甲
    ○○及戊○○等4位醫師之醫療疏失，致張粲榮發現口腔癌
    時已達4期，5年存活率已低於20％，上訴人因被上訴人醫院
    、被上訴人己○○、辛○○、甲○○及戊○○之醫療疏失，
    導致張粲榮延誤病情終因舌癌死亡，而受有損害，故4位被
    上訴人醫院醫師延誤未發現張粲榮口腔癌之侵權行為，與張
    粲榮之死亡間顯有相當因果關係。爰依民法第184條第1項前
    段、第192條第1項、第2項及第194條、第185條第1項、第
    188條第1項前段等規定，請求賠償如下：
  1.殯葬費部分：上訴人丁○○因處理張粲榮之後事，支出殯葬
    費新臺幣（下同）138,000元。
  2.扶養費部分：上訴人許恩瑢為張粲榮之女，張粲榮對其負扶
    養義務，上訴人乙○○為87年4月28日生，其於張粲榮死亡
    時為8歲9個月22天，距離成年尚有11年2個月又8天（以11年
    2個月即134個月計算扶養費），再依95年度臺灣省每人每月
    最低生活費為9,210元，以霍夫曼法扣除中間利息後計算，
    則上訴人乙○○得請求被上訴人等連帶賠償之扶養費為978,
    922元（計算式：9,210元×106.2891＝978,922元，小數點
    以下捨去）。又依民法第1114條、第1117條之規定，應由張
    粲榮及上訴人乙○○之母丙○○2人，各按2分之1比例，對
    上訴人乙○○負扶養義務，故上訴人乙○○得請求被上訴人
    等連帶賠償扶養費為489,461元（計算式：978,922元÷2＝4
    89,461元）。上訴人丁○○為張粲榮之母，張粲榮對其負扶
    養義務，上訴人丁○○為41年1月29日生，其於張粲榮死亡
    時為55歲又22天，依95年我國女性平均壽命為80.8歲，上訴
    人丁○○尚有25年多之餘命（以25年即300月計算扶養費）
    ，再依95年度臺灣省每人每月最低生活費為9,210元，以霍
    夫曼法扣除中間利息後計算，上訴人丁○○得請求被上訴人
    等連帶賠償之扶養費為1,789,923元（計算式：9,210元×19
    4.3457＝1,789,923元，小數點以下捨去）。
  3.精神慰撫金部分：上訴人丁○○，痛失獨子，悲痛難以言喻
    ，爰請求非財產上之損害600,000元。上訴人乙○○為張粲
    榮與丙○○所生之長女，父母親於89年10月18日離婚，自幼
    與父親張粲榮相依為命，痛失生父，情何以堪，爰請求非財
    產上之損害800,000元。
(三)復於本院補陳：
  1.本件為醫療過失案件，應有消費者保護法之適用。按消費者
    保護法（下簡稱消保法）第1條第1項規定：「為保護消費者
    權益，促進國民消費生活安全，提昇國民消費生活品質，特
    制定本法。」又同法第2條第1至4款規定：「一、消費者；
    指以消費為目的而為交易、使用商品或接受服務者。二、企
    業經營者：指以設計、生產、製造、輸入、經銷商品或提供
    服務為營業者。三、消費關係：指消費者與企業經營者間就
    商品或服務所發生之法律關係。四、消費爭議：指消費者與
    企業經營者間因商品或服務所生之爭議。」另消保法對於「
    消費」一詞，並未為定義性之解釋。一般謂該法所指「消費
    」應係泛指為達成生活上目的而使用商品或接受服務之行為
    ，只要其非用於生產，即屬消費。且所謂「服務」之定義，
    依同法第2條第2款之規定，凡以提供服務業為營業之人，均
    屬於「企業經營者」。又由同法第3條規定可知，在本法上
    係將商品與服務視為對等之規範標的。換言之，本法所稱服
    務並不以與商品有關連者（配銷服務業：如運輸、批發、零
    售，不過包裹旅遊與廢棄物品之服務，應出口貿易等）為限
    ，與商品無關之服務業，如社會服務業（醫療、教育等）、
    生產者服務業（如：會計師、通訊、金融、保險等）、個人
    服務業（如餐飲、旅館、修理等），均在本法規律之範圍，
    故醫療服務之醫療行為，均為消費者保護法規律之範圍。且
    93年4月28日新通過之醫療法第82條，其在送立法院審查之
    草案原係在第3項中加入排除醫療行為適用消費者保護法之
    明文規定，但立法院並未通過該項修正案，足徵醫療行為適
    用消保法，灼然至明。
  2.按從事設計、生產、製造商品或提供服務之企業經營者，於
    提供商品流通進入市場，或提供服務時，應確保該商品或服
    務，符合當時科技或專業水準可合理期待之安全性。商品或
    服務具有危害消費者生命、身體、健康、財產之可能者，應
    於明顯處為警告標示及緊急處理危險之方法。企業經營者違
    反前二項規定，致生損害於消費者或第三人時，應負連帶賠
    償責任。但企業經營者能證明其無過失者，法院得減輕其賠
    償責任，消保法第7條定有明文。該條第1項「安全或衛生上
    之危險」，依消保法施行細則第5條之規定，係指服務於提
    供時，未具通常可合理期待之安全性，且未符合當時科技或
    專業水準者而言。是否具備通常可合理期待之安全性，則應
    以提供服務當時之「科技」及「專業」水準，以及符合社會
    一般消費者所認知之期待為整體衡量。依消保法第7條之1規
    定，並應由企業經營者即被上訴人醫院就其所提供之服務符
    合提供當時科技或專業水準之事實負舉證責任。本件被上訴
    人醫院為該法所指之企業經營者，其所提供之醫療服務未具
    通常可合理期待之安全性，且提供服務未符合專業水準，就
    此其行為有過失，故應負擔相當之損害賠償責任。
  3.綜上，被上訴人應就其過失行為與上訴人所主張未發現「舌
    惡性腫瘤」導致張粲榮死亡之損害結果間無相當因果關係存
    在之事實負舉證責任，否則即應為被上訴人敗訴之判決。然
    原審不察，遽課上訴人即消費者就上開事實負舉證之責，顯
    與法有違。
(四)並為上訴聲明：(一)原判決廢棄。(二)上開廢棄部分，被上訴人
    應連帶給付上訴人丁○○2,527,923元，連帶給付上訴人乙
    ○○1,289,461元，及自起訴狀繕本送達翌日起至清償日止
    ，按年息5％計算之利息。(三)第一、二審訴訟費用由被上訴
    人連帶負擔。（原審為上訴人全部敗訴之判決，上訴人提起
    上訴，除求為廢棄原判決外，並為如上之聲明）。
三、被上訴人醫院、己○○、辛○○、甲○○等則以下列等語資
    為抗辯：
(一)醫療行為人經由了解醫療需求人之病情，並藉助各種醫學檢
    查之結果，進行綜合分析，探知醫療需求人罹患何種疾病及
    患病之病因、部分、性質與人體功能損害程度等情事，作出
    判斷，診斷過程大致可分問診、檢查、觀察及說明等4個階
    段。其臨床診斷之方法有問診、視診、叩診、觸診、切診、
    各種臨床醫學檢查及試驗。藉由診斷之過程判斷病症，再決
    定治療方法。醫療行為具有不確定性，而各種疾病之症狀，
    亦有甚多相似之處，使醫學之診斷行為，迄今尚無絕對正確
    之方法，因此醫療行為人具備醫學知識及技能，以謹慎態度
    從事診斷工作，可降低誤診率之發生。又醫療行為人診斷病
    症時，常須依賴各種之檢驗。例如，Ｘ光攝影、血型檢驗、
    電腦斷層檢查及心電圖檢驗等。正確之檢驗，為正確診斷之
    基礎，即提供疾病變化之客觀量化之指標。惟各種檢驗必須
    得以確定病症，繼而作為醫療行為人選擇治療方法之依據，
    不容許對醫療需求人作過度之檢查或增加其無謂之負擔。且
    醫療行為人欲明瞭醫療需求人之病情，常須藉助醫療需求人
    之主訴、病歷及醫學檢查之結果，進行綜合分析，以探知醫
    療需求人罹患何種疾病及患病之病因、部分、性質，與該疾
    病造成人體功能損害程度，而決定醫療行為之步驟及方法。
    即藉由診斷之過程判斷病症，再決定治療方法。因醫療行為
    具有不確定性，各種疾病之症狀，常有甚多相似之處，使醫
    學診斷行為，迄今尚無絕對正確之方法，導致診斷結果有時
    與實際之病症不盡相符，惟醫療行為人如具備應有之醫學知
    識及技能，並盡注意義務從事診斷工作，善盡其診斷之能事
    ，即已依債之本旨而為給付，縱使其診斷結果與實際之病症
    容有差異，難謂其有違反診斷義務之情事。
(二)張粲榮於94年2月14日起至95年8月10日止，因左側舌部有一
    腫塊至被上訴人醫院牙科就診，由被上訴人己○○門診，因
    懷疑張粲榮罹患舌癌，故將其轉至口腔顎面外科由被上訴人
    辛○○診查，切片檢查為慢性發炎及非典型纖維組織細胞瘤
    ，施行切除手術後，歷經被上訴人甲○○診視及被上訴人戊
    ○○判讀5次病理切片等，多次診療皆未發現張粲榮罹患舌
    部惡性腫瘤。
(三)本件亦經原審囑託行政院衛生署醫事審議委員會（下簡稱醫
    事審議委員會）鑑定，該會第0000000號鑑定書表述鑑定意
    見為：(一)被上訴人戊○○部分：慈濟大林分院病理報告為舌
    部鱗狀表皮細胞癌，與被上訴人醫院5次病理報告為非典型
    纖維化組織細胞瘤顯然為不同組織細胞之形成，建議可調閱
    被上訴人醫院5次之病理切片，提供口腔病理專科醫師判讀
    ，以釐清責任歸屬。(二)被上訴人甲○○部分：被上訴人甲○
    ○曾分別於95年7月1日及95年8月10日診視病人2次，診斷病
    名皆為口瘡及慢性牙周炎。95年7月1日病歷紀錄，曾以筆記
    載「病人未到母親拿藥，已告訴她要帶他來看」等文字，就
    此可推知被上訴人甲○○已盡到醫師職責，亦顯示病人本身
    未到診，輕忽疾病之責任。因此，尚未發現被上訴人甲○○
    有何醫療疏失之處。(三)被上訴人己○○部分：被上訴人己○
    ○為病人最初看診之醫師，亦為被上訴人醫院主治醫師，依
    94年2月14日病歷記載，病人左側舌部有腫塊，陳醫師懷疑
    是口腔癌，立即轉診給口腔科醫師辛○○作進一步處理治療
    。醫師按正常程序為病人安排多次切片手術及廣泛性切除手
    術，然組織病理檢查為最終之診斷依據，病理科並未診斷病
    人罹患舌部惡性腫瘤，依提供卷證資料，被上訴人己○○對
    病人之診療過程，尚未發現有疏失之處。(四)被上訴人辛○○
    部分：被上訴人辛○○為口腔顎面外科醫師，接受轉診並按
    正常程序，曾經幫病人做過多次切片，但病理報告一直顯示
    其非為惡性病灶，無任何惡性轉變跡象。94年4月1日因前次
    病理報告為非典型纖維組織細胞瘤，而施行廣泛性腫瘤切除
    手術，被上訴人辛○○之處置並無不當。直至95年5月12日
    ，病歷中記載病人於左側舌緣有一外傷，經楊醫師為其舌部
    創傷部位縫合2針。因病歷中並無詳載病人受傷多久，也未
    描述患部型態，故無法得知為原病灶之惡性變化。依臨床經
    驗判斷，若為惡性腫瘤傷口經縫合後，將無法完成正常自然
    之痊癒。而根據病人1週後回診，患部傷口良好之紀錄，該
    病灶應非為舌部鱗狀表皮細胞癌之表現。同時病歷中記載，
    建議病人症狀若持續，需進一步治療，已盡醫師告知說明之
    責。
(四)又張粲榮於被上訴人醫院所作之5次病理切片、病歷及檢驗
    報告，經囑託高雄醫學大學附設中和紀念醫院（下稱中和紀
    念醫院）判讀，該院鑑定結果，亦表示被上訴人醫院所為之
    病理切片報告相符，並無任何癌細胞存在。另證人黃俊豪醫
    師亦證稱，口腔潰瘍有可能是鵝口瘡，自發性潰瘍、病毒性
    潰瘍、克沙奇病毒、腸病毒、梅毒、愛滋病等造成；咬傷、
    被刮傷也會造成，這些潰瘍與口腔癌所發生之症狀，主要區
    別在於病理檢查不同；有凹陷之潰瘍不一定是口腔癌，最終
    仍需切片檢查；針對口腔癌，醫界仍然無法百分之百診斷得
    出來等語。足見被上訴人醫師等4人已盡診斷義務亦盡力從
    事診斷工作；未診斷出口腔癌，原因眾多，難以歸究。
(五)綜上，就醫療事業而言，有自定之規則，如醫療器材使用守
    則，某種手術應注意事項等或所謂之慣行（Common Practi-
    -ce）。醫師遵守其醫療行業之規則，並於實施危險行為時
    盡其應有的注意，應可逕認其無過失，不成立侵權行為。被
    上訴人己○○等醫師，已盡力找尋張粲榮之各種可能病情，
    施行5次切片檢查，皆未發現其有口腔癌，也建議其至其他
    醫院就診，期望能解決其痛苦，縱使診斷結果未發現張粲榮
    罹有舌部鱗狀表皮細胞癌疾病，仍難謂被上訴人己○○等醫
    師有違反診斷義務，而應負損害賠償責任。如認被上訴人等
    對張粲榮之死亡應負損害賠償責任，被上訴人等對上訴人丁
    ○○支出喪葬費用138,000元及上訴人乙○○得請求489,461
    元扶養費不爭執。然上訴人丁○○有數筆不動產及進口轎車
    ，其財產應足夠維持生活，不得請求被上訴人等賠償扶養費
    。另上訴人請求之慰撫金部分，被上訴人等認為過高，應無
    理由。
(六)並為答辯聲明：(一)上訴駁回。(二)第二審訴訟費用由上訴人負
    擔。(三)如受不利之判決，願供擔保請准宣告免為假執行。
四、被上訴人戊○○未於言詞辯論期日到場，亦未提出書狀作何
    聲明及陳述。
五、兩造對下列事實，並不爭執，堪信為實：（見原審卷第236
    頁）
(一)張粲榮乃上訴人丁○○之子、上訴人乙○○之父，有戶口名
    簿影本附卷為證（見原審簡調卷第8至9頁、救字卷第8至9頁
    ）。
(二)張粲榮自94年2月14日起至95年8月10日止，因牙科疾病至被
    上訴人醫院就醫，期間分別由被上訴人醫院之醫師即牙科醫
    師己○○（就診日期94年2月14日、94年11月4日、95年6月2
    3日、95年7月1日及95年8月10日）、外科口腔顎面醫師辛○
    ○（就診日期94年2月16日、94年2月23日、94年3月31日、9
    4年4月20日、94年9月23日、94年10月28日、95年4月7日、9
    5年5月12日及95年5月19日）、牙科醫師甲○○（就診日期9
    5年7月1日及95年8月10日）看診，經診斷為「口腔炎」、「
    其他口腔上皮病變，包括舌部」、「口瘡」、「慢性牙周病
    」等症狀，給予藥物治療及軟組織切片等處置，並於94年2
    月22日、94年3月7日、94年4月13日、94年11月4日及95年2
    月23日分別由被上訴人戊○○醫師進行病理組織檢查，然上
    開4人均未發現張粲榮罹患「舌惡性腫瘤」（見原審簡調卷
    第13至22頁）。
(三)張粲榮因口腔疾病，於95年8月29日至慈濟大林分院就診，
    經醫師認定為「舌惡性腫瘤」，95年9月5日在該院接受「腫
    瘤廣泛切除手術、兩側頸部淋巴廓清手術、氣切及皮瓣重建
    手術」，有慈濟大林分院診斷證明書影本附卷可佐（見原審
    簡調卷第10頁）。
(四)張粲榮因「舌癌併感染、支氣管炎」於95年12月26日至若瑟
    醫院急診，並入院治療，於96年2月20日死亡，有若瑟醫院
    診斷證明書、死亡證明書各1份影本附卷可憑（見原審簡調
    卷第11至12頁）。
(五)上訴人丁○○支出喪葬費138,000元，有上訴人丁○○所提
    出之收據及萬善堂靈骨代管收費清單各1份在卷可按（見原
    審簡調卷第23至24頁）。
六、上訴人另主張被上訴人己○○、辛○○、甲○○及戊○○均
    為被上訴人醫院之醫師，皆未發現張粲榮罹患「舌惡性腫瘤
    」給予適當治療或提供正確訊息，導致張粲榮延誤病情，最
    終因舌癌而死亡，顯見被上訴人等人上開醫療疏失行為與張
    粲榮之死亡間有相當因果關係，是被上訴人等不法侵害張粲
    榮之生命權，致其受有損害，應連帶賠償上述喪葬費、扶養
    費、精神慰撫金，又被上訴人等醫療過失行為應有消費者保
    護法之適用等情，惟為被上訴人等所堅詞否認，並以前揭情
    詞置辯。茲本件應審究者厥為：(一)本件醫療行為是否有消費
    者保護法之適用？(二)被上訴人己○○、辛○○、甲○○、戊
    ○○等人均未發現張粲榮罹患舌惡性腫瘤，渠等前揭醫療行
    為是否有疏失？(三)倘認定被上訴人己○○等4位醫師之醫療
    行為有疏失，則與張粲榮之死亡結果，有無相當因果關係？
    經查：
（一）按消保法第1條第1項規定：「為保護消費者權益，促進國
      民消費生活安全，提昇國民消費生活品質，特制定本法。
      」，此為消保法之立法目的規定，是該法條文之解釋不能
      逾越此立法目的之範圍。次按消保法第7條雖規定：「從
      事設計、生產、製造商品或提供服務之企業經營者應確保
      其提供之商品或服務，無安全或衛生上之危險。商品或服
      務具有危害消費者生命、身體、健康、財產之可能者，應
      於明顯處為警告標示及緊急處理危險之方法。企業經營者
      違反前二項規定，致生損害於消費者或第三人時，應負連
      帶賠償責任。但企業經營者能證明其無過失者，法院得減
      輕其賠償責任。」惟消保法及其施行細則，就所規範之服
      務意義為何，並無明確定義，故就何謂消費性服務為一般
      性之定義，有其困難，自更無從僅以文義解釋判斷醫療行
      為有無消保法之適用，而應分別各個法律行為之性質，而
      為合目的性之解釋。又消保法中之商品無過失責任制度，
      由於消費者無論如何提高注意度，也無法有效防止損害之
      發生，是藉由無過失責任制度之適用，迫使製造商擔負較
      重之責任。換言之，製造商在出售危險商品時，會將其所
      可能賠償之成本計入售價之中，亦即將使產品危險的訊息
      導入產品價格之內，帶有分擔危險之觀念在內。但就醫療
      行為，其醫療過程充滿危險性，治療結果充滿不確定性，
      醫師係以專業知識，就病患之病情及身體狀況等綜合考量
      ，選擇最適宜之醫療方式進行醫療，若將無過失責任適用
      於醫療行為，醫師為降低危險行為量，將可能專以副作用
      之多寡與輕重，作為其選擇醫療方式之唯一或最重要之因
      素；但為治癒病患起見，有時醫師仍得選擇危險性較高之
      手術，今設若對醫療行為課以無過失責任，醫師為降低危
      險行為量，將傾向選擇較不具危險之藥物控制，而捨棄對
      某些病患較為適宜之手術，此一情形自不能達成消保法第
      1條第1項之立法目的甚明。另相較於種類及特性可能無限
      之消費商品，現代醫療行為就特定疾病之可能治療方式，
      其實相當有限，若藥物控制方式所存在之危險性，經評估
      仍然高於醫師所能承受者，而醫師無從選擇其他醫療方式
      時；或改用較不適宜但危險較小之醫療行為可能被認為有
      過失時，醫師將不免選擇降低危險行為量至其所能承受之
      程度，換言之，基於自保之正常心理，醫師將選擇性的對
      某些病患以各種手段不予治療且此選擇勢將先行排除社會
      上之弱者，而此類病患又恰為最須醫療保護者。此種選擇
      病患傾向之出現，即為「防禦性醫療」中最重要的類型，
      同樣不能達成消保法第1條第1項所明定之立法目的。而醫
      師採取「防禦性醫療措施」，一般醫師為免於訴訟之煩，
      寧可採取任何消極的、安全的醫療措施，以爭取「百分之
      百」之安全，更盡其所能，採取防禦性醫療，以避免一時
      疏忽，因未使用全部可能之醫療方法，藉以免除無過失責
      任。醫療手段之採取，不再係為救治病人之生命及健康，
      而在於保護醫療人員安全，過度採取醫療措施，將剝奪其
      他真正需要醫療服務病人之治療機會，延誤救治之時機，
      增加無謂醫療資源之浪費，誠非病患與社會之福。職是，
      醫療行為適用消保法無過失責任制度，反而不能達成消費
      者保護法第1條所明定之立法目的，應採以目的性限縮解
      釋之方式，將醫療行為排除於消保法適用之範圍之列。是
      本院認將醫療行為適用於消保法，反而違背該法明定之立
      法目的，是縱使文義解釋之最可能外延包括醫療行為在內
      ，亦應用目的性限縮方式加以排除。況醫療法第82條第2
      項，既明定醫療機構及其醫事人員因執行業務致生損害於
      病人，以故意或過失為限，負損害賠償責任，就醫事行為
      之損害賠償責任，非採無過失責任，與消保法規範之無過
      失責任體系相悖，足證醫療行為應排除在消保法之適用範
      圍，從而，醫療行為即無消保法之適用（最高法院95年度
      台上字第2178號、96年度台上字第450、2738號判決參照
      ）。準此，上訴人主張被上訴人等人前揭醫療行為，應適
      用消保法第7條無過失責任之規定云云，自屬無據，不足
      採取。
（二）次按民事訴訟法第277條規定：「當事人主張有利於己之
      事實者，就其事實有舉證之責任。但法律別有規定，或依
      其情形顯失公平者，不在此限。」另按舉證責任分配原則
      ，依實務見解（司法院30年院字第2269號解釋、最高法院
      48年台上字第887號判例參照）及學界通說係依法律要件
      分類說定舉證責任之分配，亦即主張法律關係存在者，就
      該法律關係發生所須具備之特別要件事實負舉證責任。因
      此，主張對造應負侵權行為損害賠償責任者，自應就該侵
      權行為法律關係發生所須具備之特別要件事實（例如侵害
      客體、行為、違法性、可歸責性、因果關係、損害等）負
      舉證責任，至於他造主張有利於己之事實，應由他造舉證
      證明；負舉證責任之當事人，須證明至使法院就該待證事
      實獲得確實之心證，始盡其證明責任。倘不負舉證責任之
      他造當事人，就同一待證事實已證明間接事實，而該間接
      事實依經驗法則為判斷，與待證事實之不存在可認有因果
      關係，足以動搖法院原已形成之心證者，將因該他造當事
      人所提出之反證，使待證事實回復至真偽不明之狀態。此
      際，自仍應由主張該事實存在之一造當事人舉證證明之，
      始得謂已盡其證明責任（最高法院93年台上字第2058號判
      決參照）。又按臨床醫學存在眾多不確定因素，不同病因
      所表見之症狀無法涇渭分明，潛伏之病因更難以立即診斷
      ，事實上醫師不可能就所有可預見之損害均採取預防、迴
      避措施，亦不能苛求醫師必須於每一個案排除可能病因後
      始施以治療。基此，醫療行為在本質上通常所伴隨高度之
      危險性、裁量性及複雜性，是判斷醫師於醫療行為過程中
      是否有故意或過失，是否已盡診療及迴避損害之注意義務
      ，應以其診療行為是否符合醫療當時之醫學常規及臨床醫
      學實務所認定之水準，並依當時醫療常規，能否合理期待
      醫師對該可預見之損害採取預防、迴避措施，醫師就具體
      個案之裁量性、病患之特異體質等種種因素而為綜合之判
      斷。從而，病患至少應就醫師在醫療過程中有何過失之具
      體事實負主張責任，始得將舉證責任轉換於醫師。若病患
      僅主張醫療結果並未成功或造成損害，基於醫療行為具上
      開高度危險性、裁量性及複雜性之特徵，不能認為病患已
      就醫師醫療行為之違法性、可歸責性與因果關係、損害等
      有所主張證明。是本件上訴人主張被上訴人應負侵權行為
      損害賠償責任，依上開規定及說明，上訴人應對損害之發
      生予以證明外，對被上訴人之加害行為與損害間有相當因
      果關係，及故意、過失，亦負舉證之責任。
（三）查被上訴人己○○等4位醫師於診療張粲榮口腔疾病過程
      中，未發現張粲榮罹患舌惡性腫瘤，致其嗣後因舌癌死亡
      ，有無過失乙節，業經原審委請行政院衛生署醫事審議委
      員會（下簡稱醫事審議委員會）實施鑑定，其鑑定意見如
      下：【(一)被上訴人甲○○分別於95年7月1日及同年8月10
      日診視張粲榮2次，診斷病名皆為口瘡及慢性牙周炎，依
      病歷記載，張粲榮於95年7月1日並未到院，係由母親代為
      拿藥，被上訴人甲○○已告知張粲榮之母，令張粲榮親自
      就醫；95年8月10日，張粲榮主訴為舌部持續疼痛來拿藥
      ，因其舌部有很厚之覆蓋物，被上訴人甲○○當時診斷為
      疑似黴菌感染，開立抗黴菌懸液供張粲榮使用，並告知張
      粲榮如症狀未改善建議接受切片或轉診治療，尚未發現被
      上訴人甲○○有醫療疏失之處。(二)被上訴人己○○為張粲
      榮最初看診之醫師，依病歷記載，張粲榮於94年2月14日
      左側舌部發現腫塊，被上訴人己○○懷疑為口腔癌，立即
      轉診予口腔科醫師即被上訴人辛○○做進一步之處理治療
      ，被上訴人己○○為張粲榮安排多次切片手術及廣泛性切
      除手術，然組織病理檢查為最終之診斷依據，病理科並未
      診斷張粲榮罹患舌部惡性腫瘤，被上訴人己○○對張粲榮
      之診療過程，尚未發現有疏失之處。惟張粲榮最後於被上
      訴人醫院牙科看診日期為95年8月10日，而慈濟大林分院
      於95年8月23日對張粲榮施行切片手術檢查，病理診斷結
      果為舌部鱗狀表皮細胞癌第4期，由舌部腫瘤生長速度及
      臨床經驗來看，張粲榮舌部鱗狀表皮細胞癌應可能存在超
      過1個月以上。然即使原惡性腫瘤已存在，依所附卷證資
      料，仍無法判斷負責看診之主治醫師有無疏失。(三)被上訴
      人辛○○為口腔顎面外科醫師，接受轉診並曾幫張粲榮做
      過多次切片，然病理報告一直顯示其非惡性病灶，無任何
      惡性轉變跡象；94年4月1日因前次病理報告為非典型纖維
      組織細胞瘤，而施行廣泛性腫瘤切除手術，被上訴人辛○
      ○之處置並無不當。至95年5月12日，依病歷記載病人左
      側舌緣有一外傷，經被上訴人辛○○為其舌部創傷縫合2
      針。依臨床經驗判斷，如為惡性腫瘤傷口經縫合後，將無
      法正常自然痊癒。而張粲榮於1週後回診，患部傷口良好
      ，故病灶應非舌部鱗狀表皮細胞癌之表現，同時病歷中記
      載，建議張粲榮症狀若持續，需進一步治療，已盡醫師告
      知說明之責。(四)被上訴人戊○○為病理科醫師，主責手術
      標本之組織病理判讀及診斷，慈濟大林分院病理報告為舌
      部鱗狀表皮細胞癌，與被上訴人醫院5次病理報告為非典
      型纖維組織細胞瘤，顯然為不同組織細胞之形成，建議調
      閱被上訴人醫院5次病理切片，提供口腔病理專科醫師判
      讀，以釐清責任歸屬】等語，並有該醫事審議委員會第00
      00000號鑑定書1份附於原審卷可稽（見原審卷第56至58頁
      ）。而原審另調取張粲榮於94年2月22日、94年3月7日、
      94年4月13日、94年11月4日及95年2月23日在被上訴人醫
      院所作之5次病理切片，經函送財團法人私立高雄醫學大
      學附設中和紀念醫院（以下簡稱中和紀念醫院），並囑其
      鑑定上開5片之病理切片得否檢驗出舌部鱗狀表皮細胞癌
      或其他癌細胞之存在。據中和紀念醫院函稱其鑑定結果對
      於張粲榮之病理切片檢驗報告，與被上訴人醫院所為之病
      理切片報告相符，亦認並無鱗狀表皮細胞癌及其他癌細胞
      存在，有中和紀念醫院98年5月18日高醫附科字第0980001
      606號函文1份在卷可考（見原審卷第115頁）。依該鑑定
      結果，被上訴人戊○○就張粲榮系爭5次病理切片，判定
      為非典型纖維組織細胞瘤，而非鱗狀表皮細胞癌或其他癌
      細胞，即難認有何違誤。上訴人雖另主張中和紀念醫院鑑
      定時間距採樣已超過3年，檢驗結果可能不準確云云，然
      鑑定機關中和紀念醫院經化驗系爭5片之病理切片後，確
      認無任何癌細胞之存在，並未表示無法鑑定或鑑定有何困
      難，顯見該病理切片並無難以判讀之情事，上訴人復未進
      一步舉證以實其說，是上訴人前揭主張不足為採。從而，
      被上訴人戊○○判讀張粲榮之病理切片認無癌細胞存在乙
      節，並無疏失之情，堪予認定。
（四）再觀諸張粲榮於被上訴人醫院之病歷資料顯示：【張粲榮
      於94年2月14日因左側舌部有一腫塊，至被上訴人醫院牙
      科被上訴人己○○門診就診，經診斷為口腔炎，然被上訴
      人己○○懷疑為口腔癌，亦依程序將張粲榮轉診予口腔顎
      面外科醫師即被上訴人辛○○診斷，被上訴人辛○○於同
      年月16日發現張粲榮左側舌部有一2×1.5公分之腫塊，合
      併有周圍硬結之潰瘍傷口，即對該傷口施行外科切片手術
      ，94年2月23日病理切片報告認定為慢性發炎。被上訴人
      辛○○於同日門診時，於張粲榮患部另一位置再施行外科
      切片手術，94年4月1日病理切片報告認定為非典型纖維組
      織細胞瘤，被上訴人辛○○遂於同年4月1日為張粲榮進行
      廣泛切除手術，移除腫瘤範圍約4×4公分，張粲榮於同年
      4月11日出院，術後病理報告為慢性發炎。嗣於94年9月23
      日，復因左側舌緣一1.5×0.5公分之潰瘍至被上訴人醫院
      就診，被上訴人辛○○診斷為口腔潰瘍，開立口內膠之潰
      瘍用藥予張粲榮，並請病人兩星期後回診追蹤。張粲榮遂
      於同年10月28日回診，接受外科切片手術，病理報告認定
      為慢性發炎，張粲榮乃於同年11月4日回診拆線及洗牙，
      被上訴人辛○○建議其持續追蹤患部。張粲榮復於95年1
      月間，因酒癮及精神問題至被上訴人醫院住院，住院期間
      曾於95年2月23日就左側舌部進行切片，結果為良性纖維
      化組織】等情，有張粲榮於被上訴人醫院之病歷資料、醫
      事審議委員會鑑定書各1份在卷可按（見原審卷第55至58
      、80至87、92至95、104至109、116至119、121至132頁）
      。可知於診療過程中，被上訴人己○○、辛○○於診療過
      程中，確曾懷疑張粲榮罹患口腔癌，然被上訴人己○○、
      辛○○分別於94年2月22日、94年3月7日、94年4月13日、
      94年11月4日及95年2月23日為張粲榮進行切片手術，切片
      經判讀結果為慢性發炎、非典型纖維組織細胞瘤、良性纖
      維組織等症狀，而系爭5次切片判讀結果均為正確無誤，
      亦有中和紀念醫院前開鑑定報告附卷可參（見原審卷第11
      5頁）。另鑑定證人即慈濟大林分院醫治張粲榮之主治醫
      師黃俊豪於原審審理時證稱：一般口腔癌的致病因子就是
      吃檳榔、喝酒、抽菸、人類乳突病毒感染，或病人本身有
      基因突變，臨床診斷上會先目測病患，發現有潰瘍性的凹
      陷，或是突出的腫塊，我也會問病患有無上開致病因子，
      但最終還是須依據病理的切片報告判斷等語（見原審卷第
      147頁）。是口腔癌之判斷，最終仍須依據病理切片報告
      ，而被上訴人己○○、辛○○依病理切片報告判讀結果，
      均未發現有癌細胞之存在，乃開立口內膠之潰瘍用藥予張
      粲榮塗抹，並為其進行廣泛性切除腫瘤手術，已盡善良管
      理人之注意，即難認有何疏失之處，故上訴人指稱：被上
      訴人己○○、辛○○前揭醫療行為有過失云云，尚乏實據
      ，不足採取。
（五）又查，張粲榮於95年4月7日復因左側舌緣潰瘍就診，被上
      訴人辛○○建議其戒酒，並開立潰瘍藥膏給予塗抹。同年
      5月12日張粲榮再度就診，被上訴人辛○○診斷為左側舌
      緣外傷性潰瘍，並以3-0 Dexon之線將傷口縫合2針，同年
      月19日張粲榮回診拆線，依病歷之記載，患部並無任何問
      題。又依臨床經驗判斷，如為惡性腫瘤，傷口經縫合後，
      將無法完成正常自然之痊癒。而根據張粲榮一週後回診時
      患部傷口良好之紀錄，故病灶應非舌部鱗狀表皮細胞癌之
      表現，亦有張粲榮於被上訴人醫院之病歷資料及醫事審議
      委員會鑑定書附卷可參（見原審卷第55至58、80至87、92
      至95、104至109、116至119、121至132頁）。參以鑑定證
      人黃俊豪於原審證稱：口腔潰瘍除了口腔癌，其他如自發
      性的潰瘍、病毒性潰瘍（如克沙奇病毒、腸病毒、梅毒螺
      旋體、愛滋病毒等）、發炎性潰瘍（如舌瘡、慢性牙周炎
      等），或自己咬傷、被東西刮傷也會造成短暫性潰瘍，這
      些大部分1、2個星期就會好等語（見原審卷第147頁反面
      ）。及審酌張粲榮於95年2月23日前曾做過病理切片多達5
      次之多，均未檢驗出癌細胞存在等情，是被上訴人辛○○
      於張粲榮上開出現舌緣潰瘍就診時，判斷認定係口腔癌以
      外之其他病症所造成，並告知張粲榮如症狀持續，需進一
      步治療（見原審卷第58頁反面），應無違反醫療常規及臨
      床醫學實務所認定之水準，難認有何過失行為可言。
（六）又鑑定證人黃俊豪雖於原審審理時證稱：張粲榮於95年8
      月21日至慈濟大林分院斗六門診部就診時，目測發現他在
      舌頭前端的3分之2原發部位約有5公分的腫瘤，左側凹陷
      比較明顯，舌尖已經不見，口腔底部也有潰瘍，張粲榮又
      稱症狀有好幾個月，中間都沒有痊癒，我就建議他去作切
      片，報告出來認定是舌部鱗狀表皮細胞癌4A期等語（見原
      審卷第146頁反面）。然張粲榮於95年5月12日曾經被上訴
      人辛○○將前揭外傷性潰瘍縫合後，患部痊癒狀況良好，
      已如前述，是張粲榮之舌部潰瘍並非如其向鑑定證人黃俊
      豪所述均未痊癒。另張粲榮於95年5月19日回診後，迄95
      年6月23日再至被上訴人己○○門診就診，復於95年7月1
      日、95年8月10日至被上訴人己○○、甲○○門診就診，
      期間均相距1月餘之時間，張粲榮之患部是否未曾痊癒？
      抑或係因新發生之潰瘍而就診？依現有之證據資料並無法
      證明，且於95年7月1日門診時，張粲榮並未到院就診，僅
      由張粲榮之母即上訴人丁○○代為拿藥，被上訴人甲○○
      、己○○即無法親自診視、判斷張粲榮之患部與先前之患
      部是否同一，而得以認定張粲榮之舌部潰瘍未曾痊癒。況
      被上訴人甲○○亦已告知上訴人丁○○應帶同張粲榮到院
      就診，並於95年8月10日門診時，告知張粲榮如症狀未改
      善，建議接受切片或轉診治療等情，實已盡其告知之義務
      ，故上訴人主張被上訴人己○○、甲○○前揭醫療行為有
      過失云云，亦乏實據，尚難憑採。退步言之，縱認被上訴
      人己○○、甲○○於95年6月23日、同年7月1日及8月10日
      門診時，張粲榮之舌部鱗狀表皮細胞癌業已存在，而被上
      訴人己○○、甲○○因過失未發現上情。惟參酌鑑定證人
      黃俊豪鑑定時證述：口腔癌分為4個時期，第4期又分為Ａ
      、B、C3期，每期之進程大約是數個月，0到1期的時間最
      長，有時候會數個月到1年不等，之後每1期的時間就會逐
      漸縮短；張粲榮於95年8月23日在慈濟大林分院進行切片
      檢查，判斷係罹患舌部鱗狀表皮細胞癌4A期等語（見原審
      卷第145頁反面至146頁）。又依據臺灣各醫學中心之統計
      報告，第1期口腔癌治癒率與5年存活率可高達80％，第2
      期5年存活率約有60％以上，第3期5年存活率僅約40％左
      右，而第4期之5年存活率會降到小於20％以下等情，有相
      關醫學報導附卷可參（見原審卷第74頁），並為兩造所不
      爭執。依鑑定證人黃俊豪所述舌部鱗狀表皮細胞癌每期之
      進程約為數個月，則張粲榮於95年6月23日迄同年8月10日
      至被上訴人己○○、甲○○門診就診時，其所罹患之舌部
      鱗狀表皮細胞癌極可能已達第4期，5年存活率已小於20％
      以下，此時縱被上訴人己○○、甲○○未發現張粲榮癌細
      胞之存在，然張粲榮於被上訴人醫院之診療行為後再至慈
      濟大林醫院進行醫療行為，期間未逾1個月，上訴人尚未
      能證明此段期間對於張粲榮存活機會喪失之影響，即難認
      被上訴人己○○、甲○○之醫療行為與張粲榮之死亡結果
      有相當因果關係。
（七）末按「受僱人因執行職務，不法侵害他人之權利者，由僱
      用人與行為人連帶負損害賠償責任。但選任受僱人及監督
      其職務之執行，已盡相當之注意或縱加以相當之注意而仍
      不免發生損害者，僱用人不負賠償責任。」民法第188條
      第1項定有明文。本件上訴人雖援引前述規定主張被上訴
      人醫院應與被上訴人辛○○、己○○、戊○○及甲○○連
      帶負擔侵權行為損害賠償責任，惟上訴人未盡其舉證之責
      ，未能證明被上訴人己○○等4人有過失，自難認定渠等
      應負侵權行為損害賠償責任，從而上訴人主張被上訴人醫
      院與被上訴人己○○等4人應負連帶賠償責任乙節，於法
      無據，要無足採。
七、綜上所述，本件被上訴人等對張粲榮所為之醫療處置，應屬
    符合醫療常規，且無從證明被上訴人等之前揭醫療行為有何
    過失，與張粲榮之死亡結果間有何相當因果關係，況依張粲
    榮就診當時之情況，被上訴人等亦無從早期診斷其係舌惡性
    腫瘤病變之患者，已如前述，自無從逕為認定被上訴人有何
    上訴人前揭主張之侵權行為。是則上訴人主張被上訴人等之
    醫療疏失，致未發現張粲榮罹患舌惡性腫瘤，並及時給予適
    當治療，終致張粲榮延誤病情而因舌癌死亡，顯然渠等醫療
    行為有過失云云，自屬無據。從而，上訴人依侵權行為損害
    賠償責任之法律關係，請求被上訴人等連帶給付上訴人丁○
    ○2,527,923元，連帶給付上訴人乙○○1,289,461元，及自
    起訴狀繕本送達翌日起至清償日止，按年息5％計算之利息
    ，為無理由，不應准許。其假執行之聲請亦失所附麗，應併
    予駁回。原審為上訴人等敗訴之判決，及駁回其假執行之聲
    請，經核於法並無不合。上訴人等上訴意旨仍執上開陳詞，
    指摘原判決不當，求予廢棄改判，為無理由，應予駁回。
八、本件判決之基礎已臻明確，兩造其餘攻擊防禦方法及舉證資
    料，經本院審酌後，認與判決結果無影響，爰不一一論述，
    併此敘明。
九、據上論結，本件上訴為無理由，依民事訴訟法第449條第1項
    、第463條、第385條第1項前段、第78條，第85條第1項後段
    ，判決如主文。
中    華    民    國    99    年    5     月    11    日
                  民事第三庭    審判長法  官  黃崑宗
                                      法  官  張世展
                                      法  官  王浦傑
上為正本係照原本作成。
如對本判決上訴，須於判決送達後20日內向本院提出上訴狀，未
表明上訴理由者，應於上訴後20日內，向本院提出理由書（須附
繕本）。依法須繳納裁判費並應委任律師為訴訟代理人，始得上
訴。但上訴利益合併未逾新台幣150萬元者，不得上訴。
中    華    民    國    99    年    5     月    11    日
                                      書記官  廖英琇
【附記】
民事訴訟法第466條之1：
(1)對於第二審判決上訴，上訴人應委任律師為訴訟代理人。但上
  訴人或其法定代理人具有律師資格者，不在此限。
(2)上訴人之配偶、三親等內之血親、二親等內之姻親，或上訴人
  為法人、中央或地方機關時，其所屬專任人員具有律師資格並
  經法院認為適當者，亦得為第三審訴訟代理人。
民事訴訟法第466條之2第1項：
  上訴人無資力委任訴訟代理人者，得依訴訟救助之規定，聲請
  第三審法院為之選任律師為其訴訟代理人。

司法院資訊處製作；財團法人民間司法改革基金會備份。
